台灣高等法院民事判決　九十一年度重上更(二)字第二七號
　　上　訴　人　台灣豐豪有限公司
　　法定代理人　劉武豐
　　法定代理人　童榮貴
右當事人間請求給付價金事件，上訴人對於中華民國八十五年八月二十一日台灣台北
地方法院八十四年度重訴字第一三Ｏ六號第一審判決提起上訴，經判決後，由最高法
院第二次發回更審，本院判決如左：
    主    文
原判決除確定部分外所命上訴人給付新台幣貳佰壹拾陸萬柒仟陸佰伍拾柒元本息部分
及該部分假執行之宣告暨該部分訴訟費用之裁判均廢棄。
右開廢棄部分，被上訴人在第一審之訴及假執行之聲請均駁回。
第一、二審及發回前第三審訴訟費用由被上訴人負擔。
    事　　實
甲、上訴人方面：
一、聲明：(一)原判決除確定部分外廢棄。
          (二)右開廢棄部分，被上訴人在第一審之訴及假執行之聲請均駁回。
二、陳述：除與原判決及發回前本院判決記載相同部分，予以引用外，並補稱略以：
    (一)上訴人承認未經手附表一編號２、３、４、５所示之買賣交易，惟因其屬外銷
      業務，上訴人依系爭協議備忘錄之約定，原可請求超出排價百分之八十部分即
      新台幣（下同）四十九萬六千零十八元充作佣金。
    (二)上訴人因取得被上訴人公司所生產機器之「唯一經銷權」，所有投入均以收取
      在指定地區「機器售價高於排價百分之八十或百分之八十二部分之金額」為其
      預期利益，而附表一、二之買賣，被上訴人將上訴人排除在外，逕自收取上開
      金額，自係妨害上訴人取得其應取得之財產，使上訴人受有消極之損害。
    (三)被上訴人所提出之轉帳傳票、請款書、機票、護照等私文書，非但不能證明係
      供調試所出賣機器之差旅所用，且各該文書資料間，就日期、金額、人數等關
      鍵事實，多所矛盾而不相符。
    (四)被上訴人主張每次調試機器依慣例收取美金二千元，然被上訴人應先證明其確
      實有前往；況所謂試機費，係指技術人員之工資而非餐旅費用，事實上係代墊
      款，為被上訴人向買方收取「試機費」，僅先由上訴人代為執行而先代買方墊
      付予被上訴人，詎被上訴人自上訴人處取得代墊款後，竟向買方稱不收取試機
      費用，則被上訴人應將該筆款項返還，此部分與所謂差旅費無涉。
三、證據：援用原審及發回前本院之立證方法。
乙、被上訴人方面：
一、聲明：上訴駁回。
二、陳述：除與原判決及發回前本院判決記載相同部分，予以引用外，並補稱略以：
    (一)上訴人爭執有關差旅費部分，業經確定，且已超過最高法院發回更審之範圍，
      應屬無據。
    (二)就附表一編號５之買賣交易部分，被上訴人既已否認兩造間有約定上訴人可請
      求排價百分之八為佣金報酬，則依舉證責任分配原則，應由上訴人舉證證明兩
      造間有此約定；而依系爭協議備忘錄第三條之記載，亦無上訴人未購買產品也
      可請求給予超出排價百分之八十部分為佣金之約定，且上訴人迄今亦不能舉證
      證明。
    (三)取得利益以先有人力或物力之支出為常態，如上訴人主張取得利益不以先有人
      力或物力之支出為必要，自須由上訴人舉證證明之，然上訴人未能舉證證明，
      則上訴人以售價百分之八或以超出排價百分之八十或百分之八十二為佣金標準
      ，而向被上訴人請求報酬，不僅無請求權基礎，並有因節省必要支出（人力或
      物力）而獲利部分未加以扣除之情事。
三、證據：援用原審及發回前本院之立證方法。
    理　　由
一、本件被上訴人起訴主張：上訴人向伊訂購機器數批，除已給付定金外，尚積欠伊
    貨款六百二十五萬零八百十八元未付，屢經催討，均置之不理等情，爰依買賣關
    係，求為命上訴人給付六百二十五萬零八百十八元及法定遲延利息之判決【原審
    判命上訴人應給付被上訴人六百萬三千四百六十八元本息；而駁回被上訴人其餘
    之請求。上訴人對其敗訴部分提起上訴，被上訴人就其敗訴部分超過一萬二千元
    部分提起附帶上訴，經本院前審（八十五年度重上字第三八五號）判命上訴人應
    給付被上訴人一百零六萬九千二百七十五元本息，而駁回上訴人其餘之上訴及被
    上訴人之附帶上訴。被上訴人就其被駁回請求給付二百七十七萬零二百十八元本
    息部分；上訴人就其敗訴之一百零六萬九千二百七十五元本息部分，各自提起第
    三審上訴〈另被上訴人在原審請求二百四十一萬一千三百二十五元本息敗訴部分
    （含一萬二千元），被上訴人未聲明不服，已告確定〉，最高法院就被上訴人請
    求給付如附表一編號２所示一百十二萬元，編號３所示二十萬七千元，編號４所
    示三十九萬三千元，編號５所示十四萬六千八百元，合計一百八十六萬六千八百
    元本息部分，以及上訴人對於原審就附表二編號１、２、３所示部分判決命其應
    給付被上訴人三十萬零八百五十七元本息之上訴部分發回本院更為審理，並駁回
    兩造其餘上訴〈即關於被上訴人請求給付七十六萬八千四百十八元本息部分，已
    經判決其勝訴確定；關於駁回被上訴人請求給付九十萬三千四百十八元本息（本
    院第一次更審誤為一百九十七萬二千六百九十三元本息）部分，亦經判決確定〉
    。本院第一次更審（八十七年度重上更(一)字第一六五號）判命上訴人應給付被上
    訴人一百三十四萬九千五百九十五元本息；而駁回被上訴人其餘之請求，經兩造
    各自提起上訴，由最高法院第二次發回更審，故本次審理之範圍僅限於上訴人主
    張抵銷之附表一編號２、３、４、５所示合計一百八十六萬六千八百元本息部分
    ，及附表二編號１、２、３所示買賣交易暨一萬八千元之誤算差額合計三十萬零
    八百五十七元本息部分】。
    上訴人則以：伊為被上訴人在台灣北部及海外地區之唯一經銷商兼銷售代理商，
    經手上開地區內被上訴人產品之買賣，依兩造於八十年三月二十九日所簽訂之協
    議備忘錄約定，伊出售產品，超出「底價」部分為伊應得之款項，伊所積欠附表
    一編號２、３、４、５，及附表二編號１、２、３所示之金額，已因被上訴人違
    約，自行將產品銷售至海外地區，對伊應負債務不履行之損害賠償責任，伊自得
    以所得請求之賠償金額主張抵銷而無須給付等語，資為抗辯。
二、本件經依民事訴訟法第四百六十三條準用同法第二百七十條之一第一項第三款規
    定，整理並協議簡化爭點及不爭執點後，兩造同意就本院九十一年五月十三日準
    備程序中兩造協議簡化之爭點為主張及辯論（見本院更(二)卷第六十、六三、六七
    頁）。本件兩造於八十年三月二十九日簽訂系爭協議備忘錄，嗣上訴人向被上訴
    人訂購機器數批，除已給付定金外，尚積欠被上訴人貨款六百二十五萬零八百十
    八元未付之事實，為兩造所不爭執，並有被上訴人所提出之訂購單及協議備忘錄
    （見原審卷第三四頁至第三六頁、本院重上字卷第一五四頁）可證，自堪信為真
    實。是本件兩造之爭執點厥為：
    (一)上訴人雖抗辯伊係以附表一、二所示之金額與被上訴人之前開貨款債權抵銷，
      兩造間就此並已結清完畢，被上訴人已領取結算後上訴人所支付之二十五萬四
      千四百二十八元支票云云，並提出結算單、支票（見外放證物證三一、三二）
      為證。惟被上訴人否認該結算單之真正及兩造間曾經結算完畢。復經核上訴人
      所提出之上開結算單，固係被上訴人於八十四年八月二十二日傳真予上訴人請
      款之用，為兩造所不爭執，惟其上下計算式之筆跡不同，即上訴人亦自認伊於
      收受被上訴人傳真上半段計算式後，認有部分未列入，故將之計算於下半段，
      再傳真予被上訴人（見原審卷第四二頁），被上訴人旋即於八十四年八月三十
      日以存證信函向上訴人表示不同意上訴人所為抵銷之主張（見原審卷第三七頁
      至第三九頁），足證兩造間就此並未達成合意，自難謂兩造間已結算完畢。雖
      上訴人抗辯伊已將結算後應付之款項，以上開支票支付予被上訴人云云，惟查
      上訴人既自認有積欠被上訴人前開貨款，則被上訴人主張伊之所以收受上開支
      票，全係欲先行收回部分貨款，以減少損失，應屬可信，是上訴人抗辯兩造間
      已結算完畢云云，固不足取。
    (二)惟上訴人另抗辯被上訴人尚應給付伊如附表一編號２、３、４、５及附表二編
      號１、２、３所示之損害額，伊自得以之與被上訴人所主張之同額貨款相抵銷
      等語，經查依兩造承認為真正之系爭協議備忘錄第三條約定：「乙方（指上訴
      人）應按甲方（指被上訴人）所訂之出廠底價及付款方式向甲方購買其產品，
      乙方自行負責銷管費用及稅捐支出，並自負盈虧，Ｌ＼Ｃ開至甲方時底價為排
      價之百分之八十，否則為排價之百分之八十二為底價」（見本院重上字卷第一
      五四頁），上訴人既係以底價向被上訴人購買其產品，自行負責銷售，盈虧自
      負，則其銷售金額如有高於底價者，即應歸上訴人所有。次查系爭協議備忘錄
      復於第一條約定：「甲方指定乙方為甲方在(1)台灣北部地區(2)海外地區（包含
      香港及中國）之唯一經銷商，銷售甲方所製造之機器及設備，每年銷售額在預
      定額度之上，否則甲方可另行追加經銷商」，上訴人為台灣北部地區及海外地
      區之唯一經銷商，須上訴人銷售額度未在預定額度之上時，被上訴人始可另行
      追加經銷商；再經參酌該協議備忘錄第二條所約定：「乙方在上述地區不得銷
      售與甲方所生產相同之機器及設備」之情節，基於契約公平對等原則，如上訴
      人銷售額在預定額度之上時，顯然僅有上訴人可在上開地區銷售，被上訴人自
      不得在該地區內自行銷售。且被上訴人公司之原法定代理人劉玉美（於八十五
      年十二月七日法定代理人始變更為童榮貴）更在本院自認在指定經銷區域內自
      己（指被上訴人）沒有銷售，如有欲購買者，會通知上訴人處理，如自己直接
      銷售，仍是要給上訴人抽佣金等語（見本院重上卷第一一六頁背面及第一一七
      頁），益證被上訴人不能於指定給予上訴人銷售地區內，自行銷售至明。雖被
      上訴人主張指定給予上訴人經銷之台灣北部地區及海外地區，如上訴人未經手
      而由被上訴人自行銷售，依系爭協議備忘錄之約定，上訴人不能請求佣金，劉
      玉美並非簽訂協議備忘錄之人，其所知僅為片斷，與事實不符，且係出於錯誤
      ，被上訴人依法予以撤銷其自認云云，惟查，劉玉美係與上訴人簽訂系爭協議
　　　備忘錄之被上訴人公司法定代理人童榮貴之妻，且該協議備忘錄第一條、第三
　　　條及第五條之註記文字為劉玉美在簽訂協議備忘錄當時所親書，復為被上訴人
　　　所不爭執（見本院重上字卷第二二二頁背面、第二六七頁背面），再劉玉美更
　　　曾於八十五年七月三十一日及八十五年九月三十日以被上訴人公司之總經理身
　　　分蓋章核准轉帳傳票，此亦有被上訴人所提出之各該轉帳傳票可稽（見本院重
　　　上字卷第二八Ｏ、二八一頁），劉玉美既曾任被上訴人公司之法定代理人，並
　　　於兩造簽訂系爭協議備忘錄時在場參與，足證其所為之上開自認，真實可信，
　　　殊非被上訴人所得任意撤銷。是上訴人抗辯被上訴人於其指定給予伊經銷權之
　　　台灣北部地區及海外地區，依系爭協議備忘錄之約定，被上訴人不能自行銷售
　　　等語，應屬可取。從而上訴人對被上訴人自行銷售到其擁有獨家經銷權之台灣
　　　北部地區及海外地區之交易，依債務不履行損害賠償之法律關係，並以被上訴
　　　人自行銷售價額與如出售予上訴人時之底價之差價作為損害額，請求被上訴人
　　　賠償，並據以主張抵銷，自屬有據。
    (三)茲就上訴人主張如附表一編號２、３、４、５所示之金額為抵銷（至附表一其
      餘部分，業經判決確定），是否有據，分述如左：
      1.附表一編號２、３YOUNG NGUAN HUAT INDUSTRY LTD.PART公司部分：兩造對
        於被上訴人有出售機器給予上開廠商均不爭執，雖被上訴人主張此二批買賣
        係訴外人林坤旺向被上訴人購買，約定交貨地點在工廠，至交貨後欲運往何
        處，被上訴人並不知悉云云，惟查上訴人對上開二批交易於原審所提出為被
        上訴人所不否認為真正之出售發票，購貨人係泰國YOUNG    NGUAN    HUAT
        INDUSTRY  LTD.PART，出貨人係被上訴人，泰國銀行開出之信用狀受益人亦
        載明係被上訴人，有出貨發票及信用狀可稽（見卷外放證物之證六、證七、
        證九、證十、證十一、證十二、證十三），足證購貨人係在海外地區之泰國
        ，訴外人林坤旺僅係介紹人，並非真正購買人，是被上訴人上開主張，殊不
        足取。雖上訴人自認附表一編號２、３、４、５所示之買賣，伊均未經手（
        見本院更(二)卷第八四頁），但購貨人既係在海外地區，為上訴人之經銷區域
        內，被上訴人竟未將此項交易交由上訴人處理，而由其自行銷售，依前所述
        ，上訴人以債務不履行損害賠償之法律關係，抗辯其受有如附表一編號２、
        ３所示其應得之款項欄內所載之一百十二萬元及二十萬七千元之損害額，並
        以之為抵銷之主張，自屬有據，則被上訴人請求上訴人給付如附表一編號２
        所示一百十二萬元及附表一編號３所示二十萬七千元部分之貨款，即屬無據
        。
      2.如附表一編號４所示日本和光貿易公司部分：被上訴人對有此筆交易固不爭
        執，然主張係訴外人許宋碧向伊購買云云，惟據證人許宋碧於本院證稱：「
        （八十二年日本和光貿易公司負責人）要我找台灣供應廠商的資料，所以我
        有提供瑛瑜公司及其他做同樣機器的廠商資料給他‧‧‧瑛瑜公司的估價單
        是他們老闆簽字後給我的，報價單是由我拿給日本和光貿易公司，至於其他
        的細節是由他們自己聯絡的‧‧‧我向他（指被上訴人）講，我朋友是日本
        公司，他們要的，不是我要轉賣‧‧‧我不知道有台灣豐豪有限公司，劉武
        豐有聽說過但不很熟‧‧‧」等語（見本院重上字卷第六九四頁至第一九六
        頁），再經核證人許宋碧與被上訴人間之傳真信函（見外放證物之證十五）
        ，主要係表示日本和光貿易公司之貨已順利上船，並計算百分之八佣金予證
        人許宋碧等情，足證上開交易係由證人許宋碧介紹予被上訴人，再由被上訴
        人直接銷售到海外地區。雖上訴人自認伊亦未經手上開交易（見本院更(二)卷
        第八四頁），惟依前所述，上訴人以債務不履行損害賠償之法律關係，抗辯
        其受有如附表編號４所示其應得款項欄內所載之三十九萬三千元之損害額，
        並以之為抵銷之主張，亦屬有據，則被上訴人請求上訴人給付如附表一編號
        ４所示三十九萬三千元之貨款，亦屬無據。
      3.附表一編號５THAI SUMMIT AUTOPARTS IND.LTD.部分：被上訴人自認此項交
        易係售至泰國無訛（見本院重上字卷第一二Ｏ頁）。雖主張係訴外人林舜政
        向伊購買，伊僅係依其指定地區送貨而已云云，惟始終並未舉證以實其說，
        亦可證明此項交易亦係由被上訴人直接銷售到海外地區。雖上訴人自認伊亦
        未經手此項交易（見本院更(二)卷第八二、八四頁），惟被上訴人既有違反兩
        造系爭協議備忘錄之約定，自行出售機器至上訴人唯一經銷之海外地區，依
        前所述，上訴人亦得依系爭協議備忘錄之約定，以債務不履行損害賠償之法
        律關係，向被上訴人請求超出排價百分之八十以上之部分，即四十九萬六千
        零十八元之損害額〈其計算式為：售價83,718元（美金）×25.61（匯率）=
        2,144,018元（新台幣，以下均同）。底價1,030,000元（附表一編號５排價
        欄內）×2台×80﹪=1,648,000元。業務應得報酬2,144,018元-1,648,000元
        =496,018元〉。是上訴人抗辯兩造間事先曾約定以售價之百分之八為業務報
        酬，即為十六萬四千八百元（本院前審重上字誤為十四萬六千八百元，其中
        差額一萬八千元部分，經最高法院發回更審，將此部分之差額，列入上訴人
        對於原審就附表二編號１、２、３所示部分判決命其應給付被上訴人三十萬
        零八百五十七元本息部分內），既為被上訴人所否認有此約定，則上訴人改
        依系爭協議備忘錄之約定，請求如上開計算之損害額四十九萬六千零十八元
        ，並以之為抵銷之主張，即屬有據。從而被上訴人請求上訴人給付附表一編
        號５所示十四萬六千八百元部分之貨款，亦已因抵銷而消滅，亦屬無據。
      4.兩造於所簽訂之系爭協議備忘錄第三條固約定：「．．．乙方（指上訴人）
        自行負責銷管費用及稅捐支出，並自負盈虧．．．」，而上訴人復自認附表
        一編號２、３、４、５所示之買賣交易，伊並未曾經手買賣，惟上訴人抗辯
        有關人力、物力等業務開銷，皆為公司例行性開銷，自不因其中幾筆買賣未
        經手而受有利益，經核與經驗法則無違，應屬可信，而被上訴人復不能舉證
        證明上訴人因此究竟獲有何項利益及金額，可供損益相抵，則被上訴人主張
        損益相抵部分，自無足取。至上訴人之前開損害額，既未定有確定之給付期
        限，復未經上訴人催告被上訴人給付，被上訴人自不負給付遲延責任，是上
        訴人抗辯亦得以遲延利息主張抵銷，自屬無據。
    (四)關於上訴人對原審就附表二編號１、２、３所示部分判決命其應給付被上訴人
      三十萬零八百五十七元本息部分（至附表二其餘部分，業經判決確定），是否
      有據，分述如左：
      1.依系爭協議備忘錄第四條約定：「甲方（指被上訴人）對出廠的機器應負保
        固之責及安裝調試工作。至海外安裝調試時，乙方（指上訴人）負擔甲方工
        作人員之機票及食宿費用」，足證被上訴人應負擔機器安裝調試工作，則安
        裝調試之費用自應由被上訴人負擔，但如須至海外地區安裝調試機器時，方
        須由上訴人負擔調試人員之機票及食宿費用。
      2.被上訴人主張依往來慣例每次安裝調試機器之機票及食宿費用均以美金二千
        元計算，雖上訴人抗辯須實報實銷，但查，被上訴人主張於附表二編號１、
        ２、３所示買賣交易中，有支出安裝調試人員機票及食宿費用，依以往慣例
        均每件得向上訴人請求五萬四千元（轉帳傳票上記載美金匯率按二十七元計
        算），合計十六萬二千元等情，已據其提出轉帳傳票（見本院重上字卷第
        二八０、二八一頁）、往香港協行公司、印尼大同公司試機之機票及護照加
        蓋出入境印章（見本院更(一)卷五十四頁、第一一四頁至第一一五頁、第一一
        九、一二Ｏ頁）為證；再經參酌上訴人所提出經兩造承認為真正之請款書（
        見本院更(一)卷第四十九頁至第五十一頁），亦均有扣除試機費美金二千元之
        記載，足證兩造間就試機機票及食宿費用向以美金二千元計算之慣例。雖上
        訴人抗辯試機旅費及住宿膳雜費用均應實支實報，僅試機人員工資部分每次
        以美金二千元計算云云，然始終未舉證證明，況就有關安裝調試費用之機票
        及食宿費用應由上訴人負擔，有關調試人員工資部分應由被上訴人自行負擔
        ，既為兩造所不爭執，則上訴人何以在上開請款書中，於計算應向被上訴人
        請款數額中自行予以扣除試機費用美金二千元（見本院更(一)卷第四十九頁）
        ？益見被上訴人主張其有支出該等費用，且依慣例以美金二千元計算等語，
        自屬有據。
      3.被上訴人又主張於附表二編號３所示買賣交易中，有支付十二萬零八百五十
        七元之運費，已據其提出統一發票（見本院重上字卷第二八二頁、本院更
        (一)審卷第九十六頁及第一一七頁）及載貨證券（見本院更(一)審卷第一一六頁
        ）為憑，即上訴人亦承認上開統一發票為真正（見本院更(一)審卷第九四頁）
        ，僅因被上訴人將運費項目誤為保險費，致最高法院以該統一發票上並無有
        關保險費之記載而予以發回更審，然此項錯誤之事實陳述，已據被上訴人在
        本院第一次更審中為更正（見本院更(一)審卷第八三頁），是被上訴人主張此
        筆費用應由上訴人負擔，自可憑信。雖上訴人另抗辯運費僅十一萬五千一百
        零二元，其餘百分之五即五千七百五十五元為營業稅，被上訴人可辦理充抵
        退稅，不得逾額請求云云（見本院更(一)卷第一二六頁背面），惟為被上訴人
        所否認，而上訴人復不能就被上訴人可辦理充抵退稅一節舉證以實其說，自
        無可取。從而被上訴人主張其有替上訴人先行支出上開試機費用十六萬二千
        元及運費十二萬零八百五十七元，合計二十八萬二千八百五十七元，自可憑
        取。
      4.承前所述，上訴人就附表一編號５所得主張抵銷之金額應為四十九萬六千零
        十八元，扣除被上訴人請求上訴人給付附表一編號５所示十四萬六千八百元
        部分之金額後，尚餘三十四萬九千二百十八元（其計算式為：496,018元
        -146,800元=349,218元），再扣除前開上訴人應給付被上訴人替上訴人先行
        支出之試機費用十六萬二千元及運費十二萬零八百五十七元，合計二十八萬
        二千八百五十七元後，尚餘六萬六千三百六十一元（其計算式為：349,218
        元-282,857元=66,361元），再扣除附表一編號５所示一萬八千元之差額（
        本院前審重上字誤為十四萬六千八百元為業務報酬，實為十六萬四千八百元
        ，其中差額為一萬八千元部分，經最高法院發回更審，將此部分之差額，列
        入上訴人對於原審就附表二編號１、２、３所示部分判決命其應給付被上訴
        人三十萬零八百五十七元本息部分內）後，尚有餘額四萬八千三百六十一元
        （其計算式為：66,361元-18,000元=48,361元）。足證上訴人已無須再給付
        被上訴人此部分之三十萬零八百五十七元本息。
三、綜上所述，被上訴人依據買賣關係，請求上訴人給付如附表一編號２所示一百十
    二萬元，編號３所示二十萬七千元，編號４所示三十九萬三千元，編號５所示十
    四萬六千八百元，合計一百八十六萬六千八百元；及請求上訴人給付如附表二編
    號１、２、３所示金額，暨誤算差額一萬八千元，合計三十萬零八百五十七元，
    及均自支付命令送達之翌日即八十四年十月七日起至清償日止，按年息百分之五
    計算之利息部分，自屬不應准許。從而，原審就上開部分所為上訴人敗訴之判決
    ，尚有未洽，上訴論旨指摘原判決此部分不當，求予廢棄改判，為有理由。
四、至兩造其餘之攻擊或防禦方法及未經援用之證據，經本院斟酌後，認為均不足以
    影響本判決之結果，自無逐一詳予論駁之必要，併此敘明。
五、據上論結，本件上訴為有理由，依民事訴訟法第四百五十條、第七十八條，判決
    如主文。
中　　　華　　　民　　　國　　九十一　　年　　　八　　　月　　十三　　　日
　　　　　　　　　　　　　　　　民事第十三庭
　　　　　　　　　　　　　　　　　　審判長法　官　林　鄉　誠
　　　　　　　　　　　　　　　　　　　　　法　官　謝　碧　莉
　　　　　　　　　　　　　　　　　　　　　法　官　王　聖　惠
右正本係照原本作成。
被上訴人如不服本判決，應於收受送達後二十日內向本院提出上訴書狀，其未表明上
訴理由者，應於提出上訴後二十日內向本院補提理由書狀（均須按他造當事人之人數
附繕本）上訴時應提出委任律師或具有律師資格之人之委任狀；委任有律師資格者，
另應附具律師及格證書及釋明委任人與受任人有民事訴訟法第四百六十六條之一第一
項但書或第二項（詳附註）所定關係之釋明文書影本。
中　　　華　　　民　　　國　　九十一　　年　　　八　　　月　　十四　　　日
　　　　　　　　　　　　　　　　　　　　　書記官　陳　樂　觀
附註：
民事訴訟法第四百六十六條之一（第一項、第二項）：
對於第二審判決上訴，上訴人應委任律師為訴訟代理人。但上訴人或其法定代理人具
有律師資格者，不在此限。
上訴人之配偶、三親等內之血親、二親等內之姻親，或上訴人為法人、中央或地方機
關時，其所屬專任人員具有律師資格並經法院認為適當者，亦得為第三審訴訟代理人
。
